ACORDAO-COMPLETO-2471580

ACÓRDÃO 6287/2021 ATA 11/2021 - PRIMEIRA CÂMARA

VISTOS, relatados e discutidos estes autos nos quais se analisam embargos de declaração opostos pelos senhores Wenismar Pereira de Lima, Carlos Portilho Assis Cabral, Lívia Maria Pereira da Silva Moreira e Ricardo Ribeiro Moura em face do Acórdão 4049/2021-TCU-Primeira Câmara, por meio do qual esta Corte de Contas considerou ilegais os atos de admissão emitidos em favor dos embargantes; 
ACORDAM os Ministros do Tribunal de Contas da União, reunidos em Sessão da 1ª Câmara, diante das razões expostas pelo Relator, em: 
9.1. conhecer dos presentes embargos de declaração, com fundamento nos arts. 32, inciso II, e 34 da Lei 8.443/1992, para, no mérito, rejeitá-los; 
9.2. dar ciência desta decisão aos embargantes e à Universidade Federal de Goiás.

Embargos de declaração opostos contra decisão que considerou ilegal o ato de admissão emitido em favor do embargante.

Primeira Câmara

Universidade Federal de Goiás.

3. Embargantes: Wenismar Pereira de Lima (XXX.824.691-XX), Carlos Portilho Assis Cabral (XXX.750.091-XX); Lívia Maria Pereira da Silva Moreira (XXX.528.571-XX); Ricardo Ribeiro Moura (XXX.942.435-XX).

13.1. Ministros presentes: Walton Alencar Rodrigues (Presidente), Benjamin Zymler, Vital do Rêgo (Relator) e Jorge Oliveira.

WENISMAR PEREIRA DE LIMA

CARLOS PORTILHO ASSIS CABRAL, LÍVIA MARIA PEREIRA DA SILVA MOREIRA e RICARDO RIBEIRO MOURA

VITAL DO RÊGO

Ministro Vital do Rêgo.

Trata-se de embargos de declaração opostos por Wenismar Pereira de Lima, Carlos Portilho Assis Cabral, Lívia Maria Pereira da Silva Moreira e Ricardo Ribeiro Moura em face do Acórdão 4049/2021-TCU-Primeira Câmara, por meio do qual esta Corte de Contas considerou ilegais os atos de admissão emitidos em favor dos embargantes.
Dos apelos recursais de peças 31 (datado de 31/3/2021) e 49 (datado de 5/4/2021) , e juntados aos autos respectivamente em 5/4/2021 e 9/4/2021, transcreve-se a seguir o que apresentam no essencial: 
Argumentos apresentados pelo embargante Wenismar Pereira de Lima 
 (...) 
Conforme será demonstrado nos tópicos seguintes, o acórdão embargado foi omisso com relação a temas de ordem pública a saber: (i) necessidade de ter assegurado ao interessado o uso das garantias constitucionais do contraditório e da ampla defesa, uma vez que de sua posse (08.05.2014) até a chegada do presente processo no TCU (2020) já tinha sido ultrapassado o prazo de 5 (cinco) anos; (ii) deixou de manifestar se o embargante contribuiu, ou não, para o a irregularidade verificada, ou se foi responsabilidade única e exclusiva da Administração, uma vez que conforme outras decisões desta Corte de Contas, a exemplo dos Acórdãos 868/2003, 2.171/2011 e 6.764/2011, todos da 2ª Câmara, optou-se por não determinar a anulação de admissões irregulares, em observância aos princípios da segurança jurídica, da estabilidade das relações, da tutela da boa-fé e da razoabilidade; (iii) deixou de identificar os fundamentos determinantes e nem demonstrou que o caso sob julgamento se ajusta aos fundamentos do precedente invocado (RE 636.553/RS) . 
Com intuito de demonstrar que referidos pontos são omissões capazes de ensejar o presente recurso de embargos de declaração, cumpre refletir que o RITCU não conceitua ou define o que vem a ser omissão a ser enfrentada por meio do recurso de embargos de declaração. Logo, nos termos do art. 15 do Código de Processo Civil (CPC) , devemos aplicar o referido código, no presente caso, de forma supletiva, o que atrai, subsidiariamente, a incidência do art. 1.022, II, CPC, e, especialmente, de seu parágrafo único. 
Ou seja, (!) cabem embargos de declaração para suprir omissão de ponto ou questão sobre a qual devia se pronunciar o juiz de ofício; e, (!!) considera-se omissa a decisão que incorra em qualquer das condutas descritas no art 489, § 1º, CPC. 
2.1. OMISSÃO. MATÉRIA DE ORDEM PÚBLICA: GARANTIAS DO CONTRADITÓRIO E AMPLA DEFESA. 
O Acórdão embargado, em seu ponto 34, já na conclusão, aduziu que, litteris: "Os aludidos atos deram entrada neste Tribunal há menos de cinco anos, de modo que podem ser apreciados por este Tribunal, pois não houve o decurso do prazo de cinco anos fixado pelo Supremo Tribunal Federal, no âmbito do RE 636.553, para a apreciação de atos da espécie, por parte do Tribunal de Contas da União." 
Entrementes, em nenhum momento fez alusão, ou manifestou-se, sobre o fato de que o ato de admissão levado a registro foi praticado a muito mais de 05 (cinco) anos, exatamente em 08.05.2014, conforme processo de convocação e posse do embargante ora juntado (anexo 2) . 
Portanto, omisso foi o acórdão, preambularmente, em não enfrentar relevante fato e as consequências que poderiam, ou não, ocorrer no âmbito dos direitos e garantias do embargante. 
Inclusive, porque o próprio leading case invocado pelo Acórdão embargado, o RE 636.553/RS, traz, na fundamentação do voto proferido pelo relator Min. Gilmar Mendes, importante exceção ao enunciado da Súmula Vinculante nº 3 do Supremo Tribunal Federal, qual seja: de que se ultrapassados mais de cinco (5) anos do ato concessivo e a chegada do processo ao TCU, é necessário dar o direito de defesa ao servidor público. In verbis: 
O voto proferido pelo Ministro Relator Gilmar Mendes, no precedente citado pelo acórdão embargado (RE 636.553/RS) para corroborar tal entendimento cita a jurisprudência já pacificada do STf neste sentido, por exemplo as decisões proferidas nos Mandados de Segurança 25.116, 25.403 e 24.781. 
Aliás, em 2015, por ocasião do julgamento da Reclamação (RCL) 15405, o Ministro Relator Dias Toffoli, esclarecendo o teor da Súmula Vinculante 3 do STF, expôs que o Plenário da Corte Constitucional fixou que o: "direito de defesa só seria dado no TCU se passados mais de cinco anos em relação à concessão na origem", a fim de que não se eternizasse a insegurança jurídica quanto a situação dos servidores públicos. 
Resta demonstrado, assim, o primeiro ponto que o acórdão foi omisso, até porque, como já dito, manifestar sobre a necessidade, ou não, de respeito ao contraditório e à ampla defesa nos processos administrativos é matéria de ordem pública que a decisão deveria - e, agora, deve - pronunciar-se. 
2.2. OMISSÃO. INOBSERVÂNCIA DA NÃO CONTRIBUIÇÃO DO EMBARGANTE PARA SUPOSTA ADMISSÃO IRREGULAR. BOA-FÉ. MODULAÇÃO DOS EFEITOS. 
O Acórdão embargado, também, deixou de manifestar se o embargante contribuiu, ou não, para o a irregularidade verificada, ou se foi responsabilidade única e exclusiva da Administração. 
Tais fatos deveriam ser - e devem, agora, com o presente recurso - enfrentados de ofício, uma vez que conforme outras decisões desta Corte de Contas, a exemplo dos Acórdãos 868/2003, 2.171/2011 e 6.764/2011, todos da 2ª Câmara, optou-se por não determinar a anulação de admissões irregulares, em observância aos princípios da segurança jurídica, da estabilidade das relações, da tutela da boa-fé e da razoabilidade. 
Como já dito e comprovado com a juntada (doc. 2) do processo administrativo de convocação, nomeação e posse (admissão) do embargante, essa ocorreu há muito mais de 5 (cinco) anos e ele não contribuiu em nada para que a Administração Pública (UFG) aproveitasse a sua aprovação em concurso para o mesmo cargo de outra localidade. 
Importante destacar que o processo administrativo de sua admissão foi iniciado através de pedido provimento feito pelo Pró-Reitor de Administração e Finanças da UFG, conforme segue ilustrado abaixo (doc. 2) . 
Sendo que o referido pedido foi devidamente apreciado e deferido, sem contribuição do embargante, pelo Pró-Reitor Adjunto da UFG (doc. 2) : 
 (...) 
O Acórdão deixou de enfrentar (omissão) que a situação do embargante, que não agiu de má-fé, encontra-se consolidada por quase 7 (sete) anos, logo era mais do que legítimo que presumisse legal sua admissão, até mesmo porque não contribuí, em nenhum momento, para os equívocos verificados, de responsabilidade única e exclusiva da administração da Universidade Federal de Goiás. Com isso, o embargante direcionou sua vida profissional e, principalmente, pessoal partindo do pressuposto que estava legitimamente investido no cargo efetivo de Contador da UFG, deixando de investir em sua carreira dentro da iniciativa privada ou mesmo de fazer outros concursos públicos. 
Ou seja, o Acórdão embargado, especialmente, diante de decisões do próprio TCU já citadas em linhas volvidas, que optaram por não determinar a anulação de admissões irregulares, em observância aos princípios da segurança jurídica, da estabilidade das relações, da tutela da boa-fé e da razoabilidade, foi omissão com relação a aplicação, ou não, no presente caso, de tais princípios. 
Em tempo, é importante consignar que o presente recurso de embargos de declaração, como já consignado pela Excelsa Corte, também, servem como instrumento adequado para pleitear a modulação de julgado proferido, até mesmo, em caso concreto, como no presente caso. 
Inclusive, importante destacar que, em recente julgado em sede de recurso de embargos de declaração, a 2ª Turma deste Supremo Tribunal Federal, no Mandado de Segurança 27.673, acolheu os embargos, tão somente, para reconhecer a boa-fé dos atingidos pela inconstitucionalidade declarada e, assim, modular os efeitos da decisão para manter a validade dos atos inconstitucionais de nomeação em cargos públicos ocorridos há mais de 20 anos, verbis: 
EMENTA: Embargos de declaração nos embargos de declaração no mandado de segurança. 2. Direito Administrativo. 3. Conselho Nacional de Justiça. Desconstituição dos atos de investidura de servidores do Tribunal de Justiça do Estado de Goiás. Nomeações efetivadas após a Constituição Federal de 1988, sem aprovação em concurso público. 4. Inaplicabilidade do prazo decadencial de 5 anos, previsto no art. 54 da Lei 9.784/1999. 5. Possibilidade de mitigação dos efeitos de atos inconstitucionais em prol de razões de segurança jurídica. Atos de nomeação em cargos públicos sem a realização de concurso público foram assinados por Presidente de Tribunal de Justiça há mais de 20 anos. Boa-fé dos impetrantes. 6. Proposta de modulação de efeitos acolhida. 7. Embargos de declaração acolhidos em parte, tão somente para reconhecer a boa-fé dos embargantes e, assim, modular os efeitos da decisão para manter a validade dos atos inconstitucionais em relação a eles. (grifos)  
Assim, o presente recurso de embargos de declaração além de ser cabível diante da omissão ora apontada, também, serve para que, na concretização da primazia do justo, modular os efeitos do acórdão embargado para reconhecer a boafé do embargante e, assim, manter a validade do ato ilegal em relação a ele.  
2.3. INVOCAÇÃO DE PRECEDENTE (RE 636.553/RS) SEM IDENTIFICAÇÃO DE SEUS FUNDAMENTOS DETERMINANTES E DEMONSTRAÇÃO DE QUE O CASO SOB JULGAMENTO SE AJUSTA ÀQUELES FUNDAMENTOS. 
Como dito no tópico suso, o Acórdão embargado, em seu ponto 34, já na conclusão, aduziu que, litteris: "Os aludidos atos deram entrada neste Tribunal há menos de cinco anos, de modo que podem ser apreciados por este Tribunal, pois não houve o decurso do prazo de cinco anos fixado pelo Supremo Tribunal Federal, no âmbito do RE 636.553, para a apreciação de atos da espécie, por parte do Tribunal de Contas da União." 
Ou seja, invocou precedente (RE 636.553/RS) , mas não identificou os seus fundamentos determinantes e demonstrou que o caso julgado se ajusta àqueles fundamentos. 
Até porque, o caso julgado através do acórdão embargado é de ato de registro de admissão, enquanto que o precedente citado originado do leading case julgado pelo Supremo Tribunal Federal tratou, exclusivamente, de ato de concessão de aposentadoria, reforma ou pensão. 
Caberia, portanto, ao acórdão recorrido demonstrar que os fundamentos determinantes do precedente citado se ajustam, ou não, ao presente caso. Inclusive, porque ao fixar a tese decorrente do julgamento do RE 636.553/RS, o STF não tratou expressamente do julgamento da legalidade de atos de admissão. 
O inciso V, do § 1º, art. 489, CPC, aplicado subsidiariamente ao presente processo administrativo, aduz que não se considera fundamentada a decisão que, verbis: "se limitar a invocar precedente ou enunciado de súmula, sem identificar seus fundamentos determinantes nem demonstrar que o caso sob julgamento se ajusta àqueles fundamentos." 
Por sua vez, como dito em linhas volvidas, o parágrafo único, inciso II, do art. 1.022, CPC, também aplicado supletivamente, considera omissa para fins de cabimento de embargos de declaração a decisão que: "incorra em qualquer das condutas descritas no art. 489, § 1º". 
Indubitável, nestes termos, que o acórdão embargado é omisso e, por consequência, cabem os embargos de declaração para que sejam identificados os seus fundamentos determinantes e demonstrado que o caso julgado se ajusta àqueles fundamentos. 
III. DOS PEDIDOS 
Diante do exposto, requer: 
 (i) nos termos do art. 278 e seu § 1º, do RITCU, seja admitido o presente recurso e, imediatamente, comunicado à UFG, o seu efeito suspensivo; 
 (ii) que o presente recurso seja conhecido e provido para que as omissões apontadas em linhas volvidas sejam devidamente supridas com manifestação expressa da Egrégia Primeira Câmara do Tribunal de Contas da União.  
 (iii) ainda, a modulação dos efeitos do acórdão embargado para reconhecer a boa-fé do embargante e, assim, manter a validade de sua admissão (Acórdãos 868/2003, 2.171/2011 e 6.764/2011, todos da 2ª Câmara deste TCU) .  
Argumentos apresentados em conjunto pelos embargantes Carlos Portilho Assis Cabral, Lívia Maria Pereira da Silva Moreira e Ricardo Ribeiro Moura
 (...) 
03 - DAS OMISSÕES - AUSÊNCIA DE FUNDAMENTAÇÃO ACERCA DAS PREJUDICIAIS DE MÉRITOS.
Antes de apontar especificamente as omissões contidas no Acórdão, destaca-se sua ementa:  
SUMÁRIO: ADMISSÃO. APROVEITAMENTO DE CANDIDATOS APROVADOS EM CONCURSO PÚBICO PARA EXERCÍCIO EM ENTIDADE COM SEDE EM UNIDADE DA FEDERAÇÃO DISTINTA DAQUELA QUE SEDIA A ENTIDADE PROMOTORA DO CERTAME. IMPOSSIBILIDADE. LEGALIDADE DE TRÊS ATOS. ILEGALIDADE DE QUATRO ATOS. - O aproveitamento de candidatos aprovados em concurso realizado por outro órgão, somente poderá alcançar cargos que tenham seu exercício previsto para as mesmas localidades em que terão exercício os servidores do órgão promotor do certame. 
Em apertada síntese da decisão embargada, os Defendentes tiveram seus Atos de Admissão "considerados ilegais pela controle interno em razão do aproveitamento dos interessados por seleção realizada por outros órgãos". Ou seja, o fato de os Defendentes terem prestado concurso público em Instituições de Ensino Federais diferentes das quais tomaram posse, configuraria ilegalidade 
Assevera, ainda, que "os interessados foram aproveitados para localidades distintas das localidades dos certames de que foram candidatos, portanto, tal aproveitamento é contrário à jurisprudência da Corte de Contas", corroborando tal argumento com julgados do TCU. 
Por fim, em atento à imperatividade das matérias de ordem pública basilares do nosso ordenamento jurídico, observa-se omissão quanto a prejudiciais de mérito, que nulificam todo o processo administrativo e, por óbvio, mortifica o Acórdão proferido pelo TCU. Dentre as prejudiciais, cita-se: (i) ofensa ao princípio do contraditório e ampla defesa; (ii) devido processo legal; e (iii) decadência administrativa. 
04 - OFENSA AO PRINCÍPIO DO CONTRADITÓRIO E AMPLA DEFESA E DO DEVIDO PROCESSO LEGAL 
O inciso LV, do art. 5º, da CFRB/88 guarda um dos princípios mais caros da Administração Pública: ampla defesa e contraditório. Assim dispõe: "aos litigantes, em processo judicial ou administrativo, e aos acusados em geral são assegurados o contraditório e ampla defesa, com os meios e recursos a ela inerentes.".  
Nas lições de Maria Sylvia Zanella Di Pietro, "o princípio da ampla defesa é aplicável em qualquer tipo de processo que envolva situações de litígio ou o poder sancionatório do Estado" (grifo nosso) . E quanto ao contraditório: 
"O princípio do contraditório, que é inerente ao direito de defesa, é decorrente da bilateralidade do processo: quando uma das partes alega alguma coisa, há de ser ouvida também a outra, dando-lhe oportunidade de resposta, ele supõe o conhecimento dos atos. Ele supõe o conhecimento dos atos processuais pelo acusado e o seu direito de resposta ou reação. Exige: 
1. notificações dos atos processuais à parte interessada; 
2. possibilidade de exame das provas constantes do processo; 
3. direito de assistir à inquirição de testemunhas; 
4. direito de apresentar defesa escrita." 
Da simples leitura do processo administrativo promovido pelo TCU, observa-se que os Defendentes, em nenhum momento, se manifestaram ou foram notificados para tanto, antes que ocorresse a decisão de mérito aqui embargada, ou seja, nenhuma prova ou versão diferente da produzida pela Administração foi levada aos olhos do julgador. 
Constante do processo, constata-se a seguinte ordem de eventos: espelho de informações quanto ao ato de admissão indicando ilegalidade > Edital do concurso no órgão promotor do certame > Exame técnico dos atos pela Diretoria de Instrução de Atos de Pessoal, que concluiu pela ilegalidade e indicou as sanções cabíveis 
>  Manifestação do Ministério Público junto ao TCU > Acórdão nº 4049/2021, da 1º Câmara do TCU, que anuiu com o parecer de ilegalidade e as sanções recomendadas > Notificação da UFG, aos 19/03/2021 > Notificação dos Defendentes, aos 23/03/2021. 
O Acórdão proferido pelo TCU, sob relatoria do Ministro Vital do Rêgo, não menciona a necessidade de participação dos Defendentes junto ao processo administrativo. Dessa forma, a omissão que aqui se busca clarear é justamente acerca da ausência de fundamentação que justifique a não participação dos professores durante a fase instrutória do processo. 
Consabido que a efetivação de ciência da parte de ato que lhe causará prejuízo é condição sine qua non para que este ato imputado produza seus efeitos no mundo jurídico, caso contrário, torna-se nulo. 
Aliado a isso, vizinho ao princípio da ampla defesa e contraditório, consoa o princípio do devido processo legal, insculpido no inciso LIV, do art. 5º, da CFRB/88, pois frisa que "ninguém será privado da liberdade ou de seus bens sem o devido processo legal". Trata-se de norma protecionista contra atos da Administração que extrapolam a razoabilidade e proporcionalidade para com o Administrado. 
Por óbvio, sendo inclusive um senso comum de o que é justiça, os Defendentes não poderiam, do dia para a noite, perderem seus cargos; seu sustento.  
Ademais, o momento em que houve oportunidade de resposta dos defendentes foi, por evidente, tardio. Posto que o constrangimento se perfez; a pena aos professores já foi aplicada; há multa ao gestor da UFG em caso de descumprimento; e o recurso, em regra, não tem efeito suspensivo. 
Portanto, a coerção e o ultrage resultantes da decisão arbitrária e omissa do TCU, não podem legitimar a exoneração de servidores públicos estáveis que sequer foram ouvidos, de modo que deve, de forma fundamentada, alinhar as razões que motivaram a não participação dos Defendentes no processo administrativo, antes da decisão terminativa de mérito. 
05 - DECADÊNCIA ADMINISTRATIVA 
Não poderia ser mais claro o artigo 54, da Lei 9.784/99, que regula o processo administrativo no âmbito federal: 
Art. 54. O direito da Administração de anular os atos administrativos de que decorram efeitos favoráveis para os destinatários decai em cinco anos, contados da data em que foram praticados, salvo comprovada má-fé. 
Assim como já assinalado pelo Supremo Tribunal Federal, o princípio da Supremacia do Interesse Público não pode sobejar sob a segurança jurídica advinda com a convalescência do ato administrativo que se busca anular, quando inexistente má-fé: 
"No próprio Superior Tribunal de Justiça, onde ocupei durante dez anos a Turma de Direito Público, a minha leitura era exatamente essa, igual à da ministra Carmen Lúcia; quer dizer, a administração tem cinco anos para concluir e anular o ato administrativo, e não para iniciar o procedimento administrativo. Em cinco anos tem que estar anulado o ato administrativo, sob pena de incorrer em decadência. Eu registro também que é da doutrina do Supremo Tribunal Federal o postulado da segurança jurídica e da proteção da confiança, que são expressões do Estado Democrático de Direito, revelando-se impregnados de elevado conteúdo ético, social e jurídico, projetando sobre as relações jurídicas, inclusive, as de Direito Público. De sorte que é absolutamente insustentável o fato de que o Poder Público não se submente também a essa consolidação das situações eventualmente antijurídicas pelo decurso do tempo." (MS 28.953, Relatora CÁRMEN LÚCIA, 1ª Turma, unânime, DJe 28/03/2012. Sublinhas aditadas) 
Diferente não seria o entendimento doutrinário acerca do tema, pois o lastro da segurança jurídica não pode ser permutável ao ponto de desfazer realidade fática há muito tempo consolidada e, no caso em específico, com anuência tanto da Administração Pública, quanto pelos Defendentes. Nota-se as ponderações de Carvalho Filho sobre o tema: 
"[...] Há certas situações fáticas que produzem obstáculos ou barreiras à anulação. [...] se os efeitos desse ato já acarretaram muitas alterações no mundo jurídico, consolidando certa situação de fato, a subsistência do ato, mesmo inquinado de irregularidade, atende mais ao interesse público do que se desfazimento pela anulação. [...] A outra barreira é o decurso de tempo. Ultrapassados determinados períodos de tempo fixados em lei, fica extinta a pretensão ou o direito potestativo, tanto de terceiros em relação à Administração Pública, quanto da Administração em relação a si própria. Em tais hipóteses, o óbice à correção resultará do surgimento da prescrição ou decadência." 
Ora, em que pese acredita-se firmemente que os Atos de Admissão dos Defendentes estejam dentro da mais perfeita legalidade, a Administração não poderia atacar tais atos após mais de 7 (sete) anos da posse da Sra. Lívia Maria e 6 (seis) anos da posse do Sr. Carlos Portilho e do Sr. Ricardo Ribeiro. A discussão desse ato está, de forma manifesta, coberta pela decadência administrativa. 
A decisão embargada, por sua vez, ao levantar essa matéria, apenas citou que "os aludidos atos deram entrada neste Tribunal há menos de cinco anos, de modo que podem ser apreciados por este Tribunal, pois não houve o decurso do prazo de cinco anos fixado pelo Supremo Tribunal Federal, no âmbito do RE 636.553". 
A tese do TCU não prospera. Primeiro porque o ato revisional de que trata o RE 636.553, trata-se da possibilidade de o TCU revisar atos de aposentadoria e não Atos de Admissão. E, ainda que entenda ser aplicável ao caso, a tese fixada é clara o suficiente para que os princípios da segurança jurídica e da confiança legítima sejam observados: 
Tema 445, do STF 
"Em atenção aos princípios da segurança jurídica e da confiança legítima, os Tribunais de Contas estão sujeitos ao prazo de 5 anos para o julgamento da legalidade do ato de concessão inicial de aposentadoria, reforma ou pensão, a contar da chegada do processo à respectiva Corte de Contas." 
Diante a circunstância fática demonstrada até aqui, a única possiblidade de afastar a decadência da revisão dos Atos de Admissão dos Defendentes seria evidenciar má-fé, o que não restou demonstrado pelo TCU no decorrer do processo administrativo. 
E aqui não se fala em boa-fé apenas por parte dos Defendentes, mas também por parte da Universidade Federal de Goiás que, em observância ao princípio da economicidade, mediante regular processo administrativo com anuência da Instituição de Ensino promotora do certame, aproveitou os Defendentes nos mesmos cargos em que foram aprovados no Edital de origem. 
Portanto, impossível a anulação dos Atos de Admissão dos professores, seja pelo decurso de tempo exposto no art. 54, da Lei 9.784/99; seja em razão da segurança jurídica conferida à realidade dos Defendentes, tendo em vista a convalescência do ato administrativo promovido pela confiança legítima. 
07 - DA BOA-FÉ, SEGURANÇA JURÍDICA E CONFIANÇA LEGÍTIMA. 
Todas as relações jurídicas, sejam elas entre particulares ou com a própria Administração, presumem-se probas, honestas, confiáveis, de irremediável boa-fé. Arguir o contrário disso, somente seria possível mediante uma máxima do Direito: a boa-fé se presume e a má-fé deve ser comprovada. 
Como dito no tópico anterior, alterar a situação dos Defendentes fere o princípio da segurança jurídica, previsto no inciso XXXVI, do art. 5º, da CFRB/88: "a lei não prejudicará o direito adquirido, o ato jurídico perfeito e a coisa julgada". Isso porque, os efeitos produzidos em razão da admissão dos Defendentes nos quadros da Administração há muito se convalidaram. 
Veja-se o que expõe a nova redação do art. 20, do Decreto-Lei nº 4.657/42, dada pela Lei Federal nº 13.665/18: 
"Art. 20 . Nas esferas administrativa, controladora e judicial, não se decidirá com base em valores jurídicos abstratos sem que sejam consideradas as consequências práticas da decisão.  
Parágrafo único. A motivação demonstrará a necessidade e a adequação da medida imposta ou da invalidação de ato, contrato, ajuste, processo ou norma administrativa, inclusive em face das possíveis alternativas." 
Percebe-se que o intuito da norma é resguardar a segurança jurídica e estabelecer certa confiança nos atos administrativos, cuja finalidade maior é o interesse público, pois evita-se decisões arbitrárias e genéricas que implicam direta ou indiretamente em prejuízo ao Administrado. 
Além da segurança jurídica, leva-se em consideração a confiança legítima, uma vez que os efeitos causados a partir dos Atos de Admissão dos Defendentes geram uma condição de estabilidade; uma necessidade de manutenção dos atos da Administração, posto que, nas palavras de Rafael Maffini, o "significado pode ser sumarizado como sendo um conjunto de normas jurídicas emergentes da ação administrativas do Estado, em face de expectativas que, por razões especiais, apresentam-se legítimas e, assim, dignas de proteção". 
Por fim, os Atos de Admissão dos Defendentes estão em consonância, não só com a lei, mas também com princípios pétreos que regem os atos do Estado, pois cobertos de boa-fé, sob a égide da segurança jurídica que certifica a confiança dada à época e perpetuada durante o exercício do cargo público. 
08 - IMPOSSIBILIDADE DE REALIZAR NOVO CONCURSO - REGRA DA LC nº 173/2020 / PRINCÍPIO DA ECONOMICIDADE 
Outra omissão apontada pelo TCU, foi em não ponderar a atual realidade que vive o País, diante da pandemia global causada pela COVID-19. Todos os Entes da Federação afetados pela calamidade pública decorrente do coronavírus ficaram proibidos de realizar novo certame. Veja-se: 
Art. 8º Na hipótese de que trata o art. 65 da Lei Complementar nº 101, de 4 de maio de 2000, a União, os Estados, o Distrito Federal e os Municípios afetados pela calamidade pública decorrente da pandemia da Covid-19 ficam proibidos, até 31 de dezembro de 2021, de: 
V - realizar concurso público, exceto para as reposições de vacâncias previstas no inciso IV; 
Certo que a segunda onda da pandemia assolou o país e níveis ainda piores do que a que em meados de 2020, totalizando 12.753.258 de casos confirmados e 321.886 óbitos causados, chegando à marca hoje, aos 01/04/2021, de quase 4 mil mortos por dia. Diante a disposição legal acima citada, indaga-se ao TCU: se a UFG não pode realizar novo concurso público, devido à pandemia, o que ela fará com a vacância advinda da exoneração dos Defendentes? Faltará com a prestação de serviço público, por óbvio. 
O Acórdão Embargado, restou silente acerca do princípio da economicidade, uma vez que anular os Atos de Admissão dos Defendentes, desconsiderando o óbice legal acima tratado, reflete diretamente na necessidade de novo servidor público para suprir a vacância, o que seria possível somente com a realização de novo concurso público. O resultado axiomático, seria o dispêndio econômico da Universidade com a realização de certame para conseguir suprir a deficiência de servidor que causaria o Acórdão embargado. 
Frisa-se que a disposições contidas nos editais dos certames dos Defendentes, que prevê a possibilidade de aproveitamento dos servidores para outras localidades, é reflexo da obediência ao referido princípio da economicidade, inclusive, o Poder Judiciário, ao tratar sobre o tema, entende perfeitamente cabível o aproveitamento. 
Portanto, a omissão do Acórdão proferido pelo TCU sem ponderar um conjunto detalhado de fatos e situações jurídicas tão relevantes como às apontadas até aqui, principalmente acerca do prejuízo que causará para com a Universidade ao exonerar os Defendentes, deve ser, urgentemente, sanada. 
09 - DOS PEDIDOS 
47. Ante o exposto, requer-se: 
A) O acolhimento dos presentes embargos, para que sejam sanadas as omissões acerca da ausência de fundamentação sobre as matérias de ordem pública acima supracitadas. 
B) A atribuição de efeito suspensivo aos presentes Embargos até que haja o seu julgamento, ainda que via de exceção, pois o salário dos Defendentes pode cessar neste mês e, por claro caráter alimentar, implicaria em enorme prejuízo, inclusive de seus familiares. 
C) Em hipótese de receber os Embargos com efeitos infringentes: 
c.1)  que declare nulo todo o processo administrativo promovido neste órgão, ante à inexistência de ampla defesa e contraditório ante a decisão terminativa de mérito; 
c.2)  que declare nula a decisão que considerou como ilegais os Atos de Admissão dos Defendentes, tendo em vista a decadência operada no presente caso, por força do art. 54, da Lei 9.784/99. 
c.3)  que sejam analisados os critérios de economicidade e convalidação do Ato de Admissão, uma vez que, em razão do tempo, a situação fática dos Defendentes está consolidada, além de que a exoneração apenas implicaria em vacância e ausência de servidores para suprir a vaga, ante a proibição de realizar novo certame. 
D)  Caso não acolhido os presentes Embargos de Declaração, requer-se, desde já, a abertura do prazo regimental para interposição de Recurso, com todas as teses de mérito a serem arguidas. 
Eis o Relatório.

Francisco Antonio Nunes (OAB/GO 9.931); Breno Rassi Florêncio (OAB/GO 21.732); Otavio Alves Forte (OAB/GO 21.490); Marcos César Gonçalves de Oliveira (OAB/GO 20.631) e outros.

Não atuou.

EMBARGOS DE DECLARAÇÃO OPOSTOS EM FACE DO ACÓRDÃO 4.049/2021-TCU-1ª CÂMARA, POR MEIO DO QUAL ESTA CORTE DE CONTAS CONSIDEROU ILEGAIS OS ATOS DE ADMISSÃO EMITIDOS EM FAVOR DOS EMBARGANTES. OMISSÕES ALEGADAS NÃO CARACTERIZADAS. CONHECIMENTO. REJEIÇÃO.

ATOS DE ADMISSÃO (ADS)

não atuou.

Em análise, embargos de declaração opostos pelos senhores Wenismar Pereira de Lima, Carlos Portilho Assis Cabral, Lívia Maria Pereira da Silva Moreira e Ricardo Ribeiro Moura em face do Acórdão 4049/2021-TCU-Primeira Câmara, por meio do qual esta Corte de Contas considerou ilegais os atos de admissões emitidos em favor dos embargantes. Isso porque os interessados, após terem prestado concurso para universidades localizadas em unidades da federação distintas, foram aproveitados pela Universidade Federal de Goiás, fato que contraria a jurisprudência desta Corte de Contas, a exemplo do Acórdão 569/2006-TCU-Plenário. 
Preliminarmente, destaco que os embargantes tomaram ciência da decisão embargada em 23/3/2021, consoante se comprova pela documentação juntada nas peças 32, p. 19 e 49. Com isso, os embargos opostos encontram-se tempestivos, nos termos do art. 287, § 1º, do Regimento Interno do TCU, uma vez que opostos antes do término do prazo legal previsto, cujo termo final se deu em 5/4/2021. 
Em síntese, os embargantes apresentam em seus apelos os seguintes argumentos:  
Wenismar Pereira de Lima
 (i) sustenta que deveria ter sido assegurado ao interessado o uso das garantias constitucionais do contraditório e da ampla defesa, uma vez que, de sua posse (8/5/2014) até a chegada do presente processo no TCU (2020) , já tinha sido ultrapassado o prazo de 5 (cinco) anos; 
 (ii) aduz que a decisão embargada deixou de se manifestar se o embargante contribuiu, ou não, para a irregularidade verificada, ou se foi responsabilidade única e exclusiva da Administração, uma vez que, conforme outras decisões desta Corte de Contas, a exemplo dos Acórdãos 868/2003, 2.171/2011 e 6.764/2011, todos da 2ª Câmara, optou-se por não determinar a anulação de admissões irregulares, em observância aos princípios da segurança jurídica, da estabilidade das relações, da tutela da boa-fé e da razoabilidade; 
 (iii) sustenta que a decisão embargada não demonstrou que o caso sob julgamento se ajusta aos fundamentos do precedente invocado (RE 636.553/RS) . 
Carlos Portilho Assis Cabral, Lívia Maria Pereira da Silva Moreira e Ricardo Ribeiro Moura (peça conjunta) 
Sustentam suposta omissão quanto a prejudiciais de mérito, que nulificam todo o processo administrativo e, por óbvio, mortifica o acórdão proferido pelo TCU. Dentre as prejudiciais, destacam: (a) ofensa ao princípio do contraditório e ampla defesa; (b) ofensa ao princípio do devido processo legal; (c) ofensa aos princípios da boa-fé, segurança jurídica e confiança legítima, (d) decadência administrativa; (e) aduzem, como omissão, a impossibilidade de realizar novo concurso, considerando a regra dada pela Lei Complementar 173/2020, em razão da pandemia global causada pela COVID-19.
II
A despeito dos argumentos apresentados, entendo que o apelo manejado pelos embargantes não tem o condão de promover alteração na parte dispositiva do acórdão embargado, pelas razões que passo a expor. 
De início, vale dizer que a via dos embargos de declaração é estreita e se presta, nos termos do Código de Processo Civil, precipuamente, a desfazer obscuridades, a afastar contradições, a suprir omissões e/ou a corrigir erros materiais que eventualmente se registrem no acórdão proferido pelo Tribunal. 
Assim, essa modalidade recursal só permite o reexame do acórdão embargado quando utilizada com o específico objetivo de viabilizar um pronunciamento jurisdicional de caráter integrativo-retificador, vocacionado a afastar as situações de obscuridade, omissão ou contradição, a complementar e a esclarecer o conteúdo da decisão proferida ou, ainda, a retificar erro material. Nesse sentido é a jurisprudência do Supremo Tribunal Federal, consoante se observa a seguir:
EMBARGOS DE DECLARAÇÃO - INOCORRÊNCIA DE CONTRADIÇÃO, OBSCURIDADE, OMISSÃO OU ERRO MATERIAL (CPC, ART. 1.022) - PRETENDIDO REEXAME DA CAUSA - CARÁTER INFRINGENTE - INADMISSIBILIDADE NO CASO - EMBARGOS DE DECLARAÇÃO REJEITADOS. OS EMBARGOS DE DECLARAÇÃO NÃO SE REVESTEM, ORDINARIAMENTE, DE CARÁTER INFRINGENTE - Não se revelam cabíveis os embargos de declaração quando a parte recorrente - a pretexto de esclarecer uma inexistente situação de obscuridade, omissão, contradição ou erro material (CPC, art. 1.022) - vem a utilizá-los com o objetivo de infringir o julgado e de, assim, viabilizar um indevido reexame da causa. Precedentes (Emb. Decl. no A.G.REG. na Reclamação 31.563 Minas Gerais. Relator: Min. Celso de Melo. Julgado em 4/5/2020) .
Nessa senda, rememoro que, para fins de embargos de declaração, a omissão consiste na falta de pronunciamento acerca de algum ponto ou questão suscitado pelas partes, ou sobre o qual o julgador deveria se pronunciar de ofício. 
Considerando essa premissa, entendo que as alegações trazidas pelos embargantes nos presentes autos não se enquadram entre aquelas aptas a ensejar a oposição de embargos de declaração. 
A despeito de tal fato, entendo pertinente apresentar aos embargantes, por intermédio de seus respectivos representantes legais, as seguintes explicações acerca das características específicas dos atos de admissão submetidos ao TCU para fins de registro.
Rememoro que, nos termos do art. 71, inciso III, da Constituição Federal, cabe ao TCU:
 (...) apreciar, para fins de registro, a legalidade dos atos de admissão de pessoal, a qualquer título, na administração direta e indireta, incluídas as fundações instituídas e mantidas pelo Poder Público, excetuadas as nomeações para cargo de provimento em comissão, bem como a das concessões de aposentadorias, reformas e pensões, ressalvadas as melhorias posteriores que não alterem o fundamento legal do ato concessório.
No desempenho da referida competência constitucional, destaco que, até o julgamento de mérito do RE 636.553, a jurisprudência desse STF era pacífica no sentido da não incidência do art. 54 da Lei 9.784/1999 ou de qualquer outro prazo decadencial previamente à manifestação do Tribunal de Contas quanto à validade do ato submetido a registro (admissão ou concessão de aposentadoria, reforma ou pensão) no exercício da função constitucional prevista no art. 71, inciso III, da CF. 
Até então, o STF entendia que, "sendo o ato de pessoal (admissão, aposentadoria e pensão) ato complexo, que só se aperfeiçoa com o registro no Tribunal de Contas da União, o prazo decadencial da Lei 9.784/99 tinha início a partir de sua publicação (a partir do registro) . Nesse sentido o Mandado de Segurança 25.552 da relatoria da Ministra Carmen Lúcia, do Supremo Tribunal Federal, publicado no DJe em 30/5/2008.
Vale mencionar que, a partir do julgamento do MS 25.116, da relatoria do Ministro Ayres Britto, (DJe de 10/2/2011) , o STF passou a entender que, nos casos em que decorridos mais de cinco anos da data do ingresso do ato no Tribunal de Contas, deveria o órgão de controle oportunizar o contraditório e a ampla defesa à parte interessada. Seguindo esse entendimento, o TCU proferiu o Acórdão 587/2011-TCU-Plenário nos seguintes termos:
 (...) 
9.2. reconhecer que o TCU, diante de constatação que possa levar à negativa de registro de ato de admissão de pessoal e de concessão de aposentadoria, reforma e pensão, deve assegurar ao (s) interessado (s) /beneficiário (s) a oportunidade do uso das garantias constitucionais do contraditório e da ampla defesa, sempre que transcorrido lapso temporal superior a cinco anos quando da apreciação, sem prejuízo do encaminhamento previsto no item 9.6 deste acórdão;
9.3. deixar assente que o prazo de cinco anos, ao término do qual deve ser instaurado o contraditório, é contado a partir da entrada do ato no TCU (...) 
Considerando o entendimento anterior, tínhamos que: (i) os atos de admissão e de concessões (aposentadoria, reforma ou pensão) eram (e continuam sendo) compreendidos como atos complexos e, portanto, a análise de sua legalidade pelo Tribunal de Contas não se submeteria ao prazo decadencial previsto no art. 54 da Lei 9.784/94; (ii) o lapso temporal de cinco anos deveria ser observado tão somente para o exercício do contraditório e da ampla defesa, se decorridos mais de cinco anos do ingresso do ato na Corte de Contas.
Entretanto, a partir do julgamento do RE 636.553 da Relatoria do Min. Gilmar Mendes, que transitou em julgado em 5/3/2021, o STF assentou que os atos de pessoal constituem atos administrativos complexos, que somente se aperfeiçoam após o julgamento de sua legalidade pelo Tribunal de Contas, razão pela qual não incidiria o prazo decadencial previsto no art. 54 da Lei 9.784/94. No entanto, "por motivos de segurança jurídica e necessidade da estabilização das relações", a Suprema Corte entendeu que deveria ser aplicado ao caso, por analogia, o art. 1º Decreto 20.910/1932, a fim de que o prazo de cinco anos fosse observado pelo Poder Público no exercício do controle externo, a contar da chegada do ato à Corte de Contas. Nesses termos, a ementa do referido julgado:
Recurso extraordinário. Repercussão geral. 2. Aposentadoria. Ato complexo. Necessária a conjugação das vontades do órgão de origem e do Tribunal de Contas. Inaplicabilidade do art. 54 da Lei 9.784/1999 antes da perfectibilização do ato de aposentadoria, reforma ou pensão. Manutenção da jurisprudência quanto a este ponto. 3. Princípios da segurança jurídica e da confiança legítima. Necessidade da estabilização das relações jurídicas. Fixação do prazo de 5 anos para que o TCU proceda ao registro dos atos (...) . 4. Termo inicial do prazo. Chegada do processo ao Tribunal de Contas. 5. Discussão acerca do contraditório e da ampla defesa prejudicada. 6. TESE: "Em atenção aos princípios da segurança jurídica e da confiança legítima, os Tribunais de Contas estão sujeitos ao prazo de 5 anos para o julgamento da legalidade do ato (...) a contar da chegada do processo à respectiva Corte de Contas.
 (RE 636.553, Relator: Gilmar Mendes, Tribunal Pleno, julgado em 19/2/2020, DJe 26/5/2020) .
Portanto, a partir da nova orientação do STF, os atos de pessoal que estiverem aguardando o registro no TCU há mais de 5 anos serão tacitamente registrados. Por outro lado, para os casos em que a análise de legalidade ocorrer em menos de 5 (cinco) anos, assim como já ocorria antes do novo entendimento do STF, não há necessidade de se estabelecer o contraditório e a ampla defesa. Destaco que, nesses casos, o contraditório e a ampla defesa são efetivamente oportunizados na fase de recurso, caso a parte interessada interponha pedido de reexame contra a decisão que entende equivocada.
No caso dos embargantes, observo que os respectivos atos de admissão foram emitidos, disponibilizados ao TCU e apreciados consoante a tabela a seguir:
	Embargante
	Data da emissão do ato
 (Admissão) 
	Data da disponibilização ao TCU
	Data da apreciação (negativa de registro) 

	Wenismar Pereira de Lima
	8/5/2014
	24/6/2020
	16/3/2021

	Carlos Portilho Assis Cabral
	26/11/2014
	24/6/2020
	16/3/2021

	Lívia Maria Pereira da Silva Moreira
	17/6/2013
	24/6/2020
	16/3/2021

	Ricardo Ribeiro Moura
	22/10/2014
	24/6/2020
	16/3/2021

Consoante a jurisprudência do STF, o marco para contagem para o lustro quinquenal se inicia a partir da chegada do ato no TCU, que, no caso de todos os embargantes, ocorreu em 24/6/2020. Como a apreciação materializada pelo acórdão embargado ocorreu em menos de cinco desde a disponibilização do ato (16/3/2021) , não se faz necessário, nessa fase processual, ouvir previamente os interessados. 
Pela mesma razão, também não se faz necessário perquirir se os embargantes contribuíram ou não para o fato que maculou o registro, já que a análise de legalidade levada a efeito pelo TCU busca avaliar, de forma imediata, a conduta do gestor que, com base na sua competência legal, editou o ato a ser registrado pelo TCU. Não é por outra razão que este Tribunal presume a boa-fé dos interessados nos atos tidos por ilegais. Nesse sentido, o subitem 9.2.1 do acórdão embargado:
9.2.1. dispensar a devolução dos valores indevidamente recebidos até a data da ciência, pela Universidade Federal de Goiás, do presente acórdão, com base no Enunciado 106 da Súmula da Jurisprudência do TCU.
No que diz respeito ao entendimento inaugurado a partir do RE 636.553, destaco que tal entendimento se aplica ao caso dos autos e beneficiaria a parte caso o ato tivesse sido disponibilizado ao TCU há mais de cinco anos. Foi por esse motivo que, em observância a esse novo entendimento do Supremo Tribunal Federal, constou, no relatório adotado como razões de decidir pelo voto condutor do acórdão embargado, menção ao sobredito entendimento do STF nos termos a seguir:
Os aludidos atos deram entrada neste Tribunal há menos de cinco anos, de modo que podem ser apreciados por este Tribunal, pois não houve o decurso do prazo de cinco anos fixado pelo Supremo Tribunal Federal, no âmbito do RE 636.553, para a apreciação de atos da espécie, por parte do Tribunal de Contas da União.  
Também não prospera, para fins de embargos de declaração, o argumento trazido no sentido de esta Corte deveria considerar a impossibilidade de realização de novo concurso, tendo em vista as restrições trazidas pela Lei Complementar 173/2020 em razão da pandemia global causada pela COVID-19. Observo que os atos em questão foram emitidos pela Universidade Federal de Goiás nos anos de 2013 e 2014, momento em que não havia a restrição apontada pelos embargantes. 
Por fim, importa registrar que, em razão da competência estabelecida a este Tribunal pelo art. 71, inciso III, da Constituição Federal, e consoante entendimento do Supremo Tribunal Federal, os atos de registro de pessoal somente passam a estar plenamente formados, válidos e eficazes quando recebem o registro pela Corte de Contas. Sob essa perspectiva, impõe-se reconhecer que referidos atos possuem, na origem, natureza precária, razão pela qual, até que haja o efetivo julgamento e o consequente registro pela Corte de Contas, tais atos não gozam de definitividade, já que sem o registro não se aperfeiçoam. Por tal razão, não há mácula aos princípios da segurança jurídica e da proteção da confiança.
	Ante o exposto, VOTO para que seja adotada a minuta de acórdão que ora trago ao exame deste Colegiado.
TCU, Sala das Sessões Ministro Luciano Brandão Alves de Souza, em 13 de abril de 2021.
Ministro VITAL DO RÊGO 
Relator